---
title: "Proyecto Final — Construcción de un Portafolio de Inversión con Herramientas Econométricas"
author: "Ulises Salinas Lopez | A00814787"
date: "`r Sys.Date()`"
output:
  html_document:
    toc: true
    toc_float: true
    theme: flatly
    self_contained: true
---

```{r setup, include=FALSE}
knitr::opts_chunk$set(echo = TRUE, warning = FALSE, message = FALSE)
```

# Introducción

El presente proyecto tiene como objetivo construir un portafolio de inversión
de corto plazo con un horizonte de 7 días, destinando un capital de
**$100,000,000 USD** en la plataforma de simulación HowMarketWorks.

El análisis se desarrolla en **dos etapas**:

- **Parte 1:** Análisis inicial de 10 acciones tecnológicas con datos intradía
de 5 minutos provenientes de Refinitiv. A partir de regresiones lineales
simples y múltiples, detección de multicolinealidad, pruebas de
heterocedasticidad y autocorrelación, se identificaron 6 acciones con las
cuales se construyó un primer portafolio de inversión en HowMarketWorks.

- **Parte 2:** Análisis robusto de 15 activos (acciones y ETFs) con datos
diarios de Refinitiv, incorporando activos defensivos de otros sectores para
construir un portafolio más diversificado y respaldado por un conjunto
ampliado de herramientas econométricas, incluyendo series de tiempo ARIMA.

Los datos provienen de **Refinitiv**, garantizando la calidad y consistencia
de la información utilizada en todos los modelos.

---

# PARTE 1 — Análisis inicial: 10 acciones tecnológicas

## Contexto y objetivo

En una primera etapa del proyecto se analizaron acciones del sector tecnológico
utilizando precios de cierre a **5 minutos** descargados directamente de
Refinitiv, correspondientes al período del **3 al 6 de febrero de 2026**
(456 observaciones intradía). El objetivo fue identificar, a través de modelos
econométricos, cuáles acciones presentaban las relaciones más sólidas y
significativas para conformar un primer portafolio de inversión.

Las acciones analizadas fueron:
**TSLA, AMZN, MSFT, AAPL, GOOG, NVDA, META, INTEL, AMD, QCOM, NFLX**

---

## Sección 1.1 — Carga de librerías

Se cargan las librerías necesarias para ejecutar todas las funciones
del análisis: lectura de archivos Excel, manipulación de datos,
visualización, análisis de rendimientos y pruebas de supuestos
de regresión lineal.

```{r librerias-parte1}
library(readxl)               # Lectura de archivos Excel de Refinitiv
library(dplyr)                # Manipulación y limpieza de datos
library(ggplot2)              # Visualizaciones
library(PerformanceAnalytics) # Análisis de rendimientos financieros
library(lmtest)               # Pruebas de heterocedasticidad y autocorrelación
library(car)                  # Cálculo de VIF para multicolinealidad
```

---

## Sección 1.2 — Carga y limpieza de datos

Se carga el archivo exportado de Refinitiv con los retornos a 5 minutos
de las acciones tecnológicas. Se convierten todas las columnas a formato
numérico (excepto la fecha) y se eliminan filas con valores faltantes
para garantizar que los modelos corran sin errores.

```{r carga-5min}
# Se carga la matriz de retornos a 5 minutos descargada de Refinitiv
Matriz_5min_Returns_V2 <- read_excel("Matriz_5min_Returns_V2.xlsx")

# Se convierten todas las columnas de retornos a numéricas (excepto la fecha),
# tal como se hizo en clase con esta misma matriz
Matriz_5min_Returns_V2 <- Matriz_5min_Returns_V2 %>%
  mutate(across(-`Local Date`, as.numeric))

# Se eliminan filas con valores NA para garantizar modelos limpios
Matriz_5min_Returns_V2 <- na.omit(Matriz_5min_Returns_V2)

# Se verifica la estructura del archivo para confirmar que cargó correctamente
str(Matriz_5min_Returns_V2)
head(Matriz_5min_Returns_V2, 5)
```

La base de datos cargó correctamente con **456 observaciones** y **11 columnas**
(fecha + 10 acciones tecnológicas). Cada fila representa un intervalo de
5 minutos del período del 3 al 6 de febrero de 2026. No se encontraron valores
faltantes, por lo que la matriz está lista para el análisis sin necesidad de
imputación adicional.

---

## Sección 1.3 — Regresiones lineales simples

Se corre una regresión lineal simple de **TSLA vs cada una de las otras
acciones**, usando los retornos a 5 minutos. Este paso permite evaluar la
relación individual de Tesla con cada activo antes de construir el modelo
múltiple, identificando cuáles son estadísticamente significativas y en
qué dirección se mueven respecto a TSLA.

```{r reg-simples-parte1}
# TSLA vs AMZN
mod_tsla_amzn <- lm(TSLA_CLOSE ~ AMZN_CLOSE, data = Matriz_5min_Returns_V2)
summary(mod_tsla_amzn)

# TSLA vs MSFT
mod_tsla_msft <- lm(TSLA_CLOSE ~ MSFT_CLOSE, data = Matriz_5min_Returns_V2)
summary(mod_tsla_msft)

# TSLA vs AAPL
mod_tsla_aapl <- lm(TSLA_CLOSE ~ APPL_CLOSE, data = Matriz_5min_Returns_V2)
summary(mod_tsla_aapl)

# TSLA vs GOOG
mod_tsla_goog <- lm(TSLA_CLOSE ~ GOOG_CLOSE, data = Matriz_5min_Returns_V2)
summary(mod_tsla_goog)

# TSLA vs NVDA
mod_tsla_nvda <- lm(TSLA_CLOSE ~ NVIDIA_CLOSE, data = Matriz_5min_Returns_V2)
summary(mod_tsla_nvda)

# TSLA vs META
mod_tsla_meta <- lm(TSLA_CLOSE ~ META_CLOSE, data = Matriz_5min_Returns_V2)
summary(mod_tsla_meta)

# TSLA vs INTEL
mod_tsla_intel <- lm(TSLA_CLOSE ~ INTEL_CLOSE, data = Matriz_5min_Returns_V2)
summary(mod_tsla_intel)

# TSLA vs AMD
mod_tsla_amd <- lm(TSLA_CLOSE ~ AMD_CLOSE, data = Matriz_5min_Returns_V2)
summary(mod_tsla_amd)

# TSLA vs QCOM
mod_tsla_qcom <- lm(TSLA_CLOSE ~ QCOM_CLOSE, data = Matriz_5min_Returns_V2)
summary(mod_tsla_qcom)

# TSLA vs NFLX
mod_tsla_nflx <- lm(TSLA_CLOSE ~ NFLX_CLOSE, data = Matriz_5min_Returns_V2)
summary(mod_tsla_nflx)
```

**Interpretación de las regresiones lineales simples (Parte 1):**

Todos los modelos resultaron estadísticamente significativos (p-value < 2.2e-16),
lo que confirma que cada una de las acciones tiene una relación lineal
significativa con TSLA en el corto plazo intradía. Los resultados más
relevantes son los siguientes:

- **AMD** presenta el R² más alto del grupo (0.837), indicando que el 83.7%
de la variación intradía de TSLA es explicada únicamente por AMD. Esto refleja
una co-movilidad muy intensa entre ambas acciones dentro del subsector de
semiconductores y growth.
- **META** (R² = 0.809) y **NVDA** (R² = 0.725) ocupan el segundo y tercer
lugar, confirmando el papel de estos activos como factores dominantes
del sector tecnológico con fuerte correlación con TSLA en horizontes intradía.
- **GOOG** (R² = 0.695) muestra una relación sólida, reflejando la exposición
común a factores de crecimiento del mercado tecnológico.
- **MSFT** (R² = 0.442), **AAPL** (R² = 0.502) y **AMZN** (R² = 0.530)
presentan capacidades explicativas moderadas, lo que sugiere que capturan
dinámicas parcialmente diferenciadas respecto a TSLA.
- **NFLX** (R² = 0.249) es el activo con menor correlación con TSLA,
consistente con su perfil de entretenimiento digital frente al hardware
y semiconductores.

En conjunto, estos resultados anticipan que el modelo múltiple capturará
factores comunes del sector, con un riesgo importante de multicolinealidad
entre las variables con R² más altos.

---

## Sección 1.4 — Regresión lineal múltiple

Se corre el modelo de regresión lineal múltiple con **TSLA como variable
dependiente** y las demás acciones como variables independientes. Se
especifican explícitamente las variables independientes para excluir la
columna de fecha (`Local Date`), que no es una variable explicativa del
modelo sino un índice temporal.

```{r reg-multiple-parte1}
# Regresión múltiple: TSLA vs todas las demás acciones del portafolio
# Se listan explícitamente las variables independientes para evitar incluir
# la columna de fecha en el modelo, lo que distorsionaría los coeficientes
mod_tsla_vs_todas <- lm(TSLA_CLOSE ~ AMZN_CLOSE + MSFT_CLOSE + APPL_CLOSE +
                          GOOG_CLOSE + NVIDIA_CLOSE + META_CLOSE + INTEL_CLOSE +
                          AMD_CLOSE + QCOM_CLOSE + NFLX_CLOSE,
                        data = Matriz_5min_Returns_V2)
summary(mod_tsla_vs_todas)
```

**Interpretación de la regresión lineal múltiple (Parte 1):**

El modelo de regresión múltiple con TSLA como variable dependiente es
globalmente significativo (F-statistic = 1,641, p-value < 2.2e-16) y alcanza
un **R² ajustado de 0.973**, lo que implica que más del 97% de la variación
intradía de Tesla a 5 minutos es explicada conjuntamente por las otras
acciones tecnológicas. Este nivel extraordinariamente alto de ajuste confirma
que TSLA está profundamente integrada al comportamiento del sector en el muy
corto plazo.

NVIDIA se consolida como la variable más influyente con el mayor coeficiente
positivo y significativo, evidenciando que los movimientos de TSLA están
fuertemente ligados al desempeño del subsector de semiconductores e
inteligencia artificial. GOOG, QCOM, AMZN y AMD también presentan
coeficientes positivos y altamente significativos. En contraste, INTEL muestra
un coeficiente negativo y significativo, sugiriendo que sus movimientos intradía
capturan shocks diferenciados dentro del ecosistema de semiconductores. MSFT
aparece también con signo negativo, consistente con su perfil más defensivo.
NFLX resulta no significativa (p = 0.152), indicando que no aporta información
adicional relevante para explicar a TSLA una vez controladas las demás
variables. El alto R² también advierte sobre un posible sobreajuste y elevada
multicolinealidad, lo cual se analiza en la sección siguiente.

---

## Sección 1.5 — Detección de multicolinealidad

La multicolinealidad ocurre cuando las variables independientes están
altamente correlacionadas entre sí, lo que dificulta estimar correctamente
el efecto individual de cada una sobre TSLA. Se aplican dos herramientas
complementarias para detectarla.

### Matriz de correlación

Se calcula la matriz de correlación entre todas las acciones. Correlaciones
por encima de 0.80 entre variables independientes son una señal de alerta
de multicolinealidad.

```{r correlacion-parte1}
# Se seleccionan únicamente las columnas numéricas (sin la fecha)
precios_num <- Matriz_5min_Returns_V2 %>% select(-`Local Date`)

# Se calcula la matriz de correlación de Pearson entre todos los activos
cor(precios_num)
```

**Interpretación de la matriz de correlación (Parte 1):**

La matriz de correlación revela que todas las acciones presentan correlaciones
positivas y moderadas-altas con TSLA, siendo AMD (0.915) y META (0.809) las
más correlacionadas con la variable dependiente. Entre las variables
independientes destacan correlaciones preocupantes: AMD-META (0.882) y
GOOG-META (0.897) superan el umbral de 0.80, señalando multicolinealidad
severa. NFLX es el único activo con correlaciones negativas respecto a la
mayoría del grupo, lo que explica su baja capacidad explicativa individual.
Esta estructura de correlaciones anticipa VIF elevados en varias variables
del modelo múltiple.

### Factor de Inflación de la Varianza (VIF)

El VIF mide cuánto aumenta la varianza de cada coeficiente estimado debido
a su correlación con las demás variables independientes. Un VIF mayor a 10
indica multicolinealidad severa que compromete la confiabilidad del modelo.

```{r vif-parte1}
# Se calcula el VIF para el modelo múltiple de TSLA (mismo modelo que Sección 1.4)
vif(mod_tsla_vs_todas)
```

**Interpretación del VIF (Parte 1):**

Los resultados del VIF confirman la presencia de multicolinealidad severa.
META presenta el VIF más alto (18.4), seguido por AMZN (15.9) y MSFT (13.9),
todos por encima del umbral crítico de 10. AMD (11.8) y GOOG (10.6) también
superan dicho límite. Estas cinco variables están capturando información
altamente redundante, lo que infla la varianza de sus coeficientes y reduce
la confiabilidad de las pruebas t individuales. Por otro lado, QCOM (4.6),
NFLX (2.7) e INTEL (6.0) presentan VIF aceptables, indicando que aportan
información más diferenciada. Esta elevada multicolinealidad no invalida el
modelo para fines predictivos —el R² ajustado sigue siendo muy alto— pero
sí limita la interpretación causal de los coeficientes individuales y
refuerza la necesidad de una selección cuidadosa de activos para el portafolio.

---

## Sección 1.6 — Pruebas de heterocedasticidad

La heterocedasticidad ocurre cuando la varianza de los residuos no es
constante a lo largo de las observaciones, violando un supuesto clave
de la regresión lineal clásica. Se aplican dos pruebas complementarias
sobre el modelo múltiple de TSLA.

### Prueba de Breusch-Pagan

Evalúa si la varianza de los residuos depende sistemáticamente de las
variables independientes del modelo. La hipótesis nula es homocedasticidad
(varianza constante). Un p-value menor a 0.05 indica heterocedasticidad.

```{r breusch-pagan-parte1}
# H0: los residuos tienen varianza constante (homocedasticidad)
# H1: la varianza de los residuos no es constante (heterocedasticidad)
bptest(mod_tsla_vs_todas)
```

**Interpretación Breusch-Pagan (Parte 1):**

La prueba arroja BP = 78.576 con p-value = 9.54e-13, por lo que se rechaza
la hipótesis nula de homocedasticidad. La varianza de los residuos no es
constante y depende de los valores de las variables independientes. En datos
de alta frecuencia (5 minutos) este resultado es esperable, ya que los
mercados financieros exhiben períodos de mayor y menor volatilidad durante
la jornada (efecto clustering de volatilidad). La heterocedasticidad no
invalida los coeficientes estimados, pero implica que los errores estándar
podrían estar sesgados, afectando la validez de las pruebas t y F del modelo.

### Prueba de Goldfeld-Quandt

Divide la muestra en dos grupos y compara sus varianzas residuales.
Un p-value menor a 0.05 confirma heterocedasticidad.

```{r goldfeld-quandt-parte1}
# H0: varianzas iguales en ambos grupos (homocedasticidad)
# H1: varianzas distintas (heterocedasticidad)
gqtest(mod_tsla_vs_todas)
```

**Interpretación Goldfeld-Quandt (Parte 1):**

La prueba arroja GQ = 1.068 con p-value = 0.314, por lo que **no se rechaza**
la hipótesis nula de igualdad de varianzas entre los dos grupos. Este resultado
aparentemente contradictorio con Breusch-Pagan se explica por el diseño de
cada prueba: mientras Breusch-Pagan detecta heterocedasticidad general
(dependiente de los regresores), Goldfeld-Quandt evalúa específicamente si
la varianza crece o decrece de forma monotónica. El resultado conjunto sugiere
que la heterocedasticidad presente no sigue un patrón sistemático creciente
o decreciente, sino que se manifiesta de forma difusa, consistente con el
comportamiento irregular de la volatilidad intradía en mercados financieros.

---

## Sección 1.7 — Prueba de autocorrelación (Durbin-Watson)

La autocorrelación ocurre cuando los residuos del modelo están correlacionados
entre sí a lo largo del tiempo, violando el supuesto de independencia de
errores. La prueba de Durbin-Watson detecta autocorrelación de primer orden:
un estadístico cercano a 2 indica ausencia; valores cercanos a 0 indican
autocorrelación positiva severa.

```{r durbin-watson-parte1}
# H0: no existe autocorrelación en los residuos (d ≈ 2)
# H1: existe autocorrelación de primer orden
dwtest(mod_tsla_vs_todas)
```

**Interpretación Durbin-Watson (Parte 1):**

La prueba arroja DW = 0.277 con p-value < 2.2e-16, lo que lleva a rechazar
contundentemente la hipótesis nula. Un valor tan cercano a 0 indica una
autocorrelación positiva de primer orden muy severa: el residuo de cada
período está fuertemente correlacionado con el del período anterior. Este
resultado es completamente esperado en datos intradía de 5 minutos, donde
los precios exhiben persistencia de muy corto plazo (momentum) que genera
residuos correlacionados en el tiempo. La autocorrelación implica que los
errores estándar del modelo están subestimados, inflando artificialmente la
significancia de los coeficientes. Este hallazgo refuerza la decisión de
migrar hacia datos diarios en la Parte 2, donde este problema es
considerablemente menor.

---

## Sección 1.8 — Conclusión Parte 1: selección del portafolio inicial

Con base en los resultados obtenidos — significancia estadística de los
coeficientes, R² ajustado, VIF, pruebas de heterocedasticidad y
autocorrelación — se tomó la decisión de construir el primer portafolio
con las siguientes **6 acciones**:

| Acción | Empresa | Peso | Monto (USD) |
|--------|---------|------|-------------|
| NVDA | NVIDIA | 30% | $30,000,000 |
| TSLA | Tesla | 20% | $20,000,000 |
| MSFT | Microsoft | 15% | $15,000,000 |
| AMZN | Amazon | 15% | $15,000,000 |
| QCOM | Qualcomm | 10% | $10,000,000 |
| AAPL | Apple | 10% | $10,000,000 |
| **Total** | | **100%** | **$100,000,000** |

La estrategia de inversión del portafolio se fundamenta en los resultados
obtenidos a partir de modelos de regresión lineal múltiple aplicados a
rendimientos intradía de 5 minutos, así como en el análisis de correlaciones
y factores de inflación de la varianza (VIF). Los resultados muestran que el
comportamiento del portafolio tecnológico está dominado por factores comunes
del sector, particularmente aquellos asociados a semiconductores, inteligencia
artificial, crecimiento y tecnología de alto beta, lo que se refleja en
valores elevados de R² y en una multicolinealidad significativa entre varias
acciones. Bajo este contexto, el objetivo del portafolio no es maximizar la
diversificación tradicional, sino capturar de forma eficiente los principales
drivers tecnológicos, controlando el riesgo mediante una asignación
diferenciada de capital.

NVIDIA concentra el mayor peso (30%) por su papel central en el ecosistema
de semiconductores e IA. TSLA (20%) se incluye como el activo de mayor beta
y sensibilidad sectorial. MSFT (15%) y AMZN (15%) aportan diversificación
interna con VIF moderados. QCOM (10%) complementa la exposición a
semiconductores con información diferenciada. AAPL (10%) actúa como
estabilizador por su comportamiento más idiosincrático. Se excluyeron INTEL,
AMD, META y NFLX: INTEL y AMD por su alta correlación con NVDA que generaría
redundancia, META por su VIF severo (18.4) y NFLX por ser la variable menos
significativa del modelo múltiple.

---

# PARTE 2 — Portafolio robusto: 15 activos

## Contexto y objetivo

Habiendo identificado el portafolio inicial, se procede a una segunda etapa
de análisis más robusta. Se incorporan **15 activos** — acciones tecnológicas
y ETFs de distintos sectores — utilizando datos de precios de cierre
**diarios** de Refinitiv con un histórico de **3 años**
(marzo 2023 – marzo 2026, ~752 observaciones). El objetivo es construir
un portafolio más diversificado que combine activos ofensivos del sector
tecnológico con activos defensivos de otros sectores, respaldado por un
análisis econométrico completo.

**Activos ofensivos (tecnología):** TSLA, AMZN, AAPL, GOOGL, NVDA, QCOM,
MSFT, META, QQQ

**Activos defensivos:** SPY, XOM, JPM, JNJ, WMT, GLD

---

## Sección 2.1 — Carga de librerías

Se cargan las librerías necesarias para la Parte 2. Se mantienen las mismas
librerías de la Parte 1 y se agregan `quantmod` para el manejo de series
de tiempo financieras, `tidyr` para la transformación de datos en los
gráficos comparativos, y `writexl` para exportar el archivo hacia Google Colab.

```{r librerias-parte2}
library(readxl)
library(dplyr)
library(ggplot2)
library(PerformanceAnalytics)
library(quantmod)    # Manejo de series de tiempo financieras (xts)
library(lmtest)
library(car)
library(tidyr)       # Transformación de datos para visualizaciones
library(writexl)     # Exportación de Excel para Google Colab
```

---

## Sección 2.2 — Carga y limpieza de datos (Refinitiv diario)

Se carga el archivo de Refinitiv con precios de cierre diarios de los
15 activos. Se convierten las columnas a formato numérico, se eliminan
las filas completamente vacías al final del archivo (artefacto del
export de Refinitiv) y se verifican los datos antes de proceder.

```{r carga-diario}
# Se carga el archivo con precios de cierre diarios de Refinitiv
datos_diario <- read_excel("Precios_Cierre_2.xlsx", sheet = "Sheet 1")

# Se convierten todas las columnas de precios a numéricas (excepto la fecha)
datos_diario <- datos_diario %>%
  mutate(across(-`Exchange Date`, as.numeric))

# Se eliminan filas con NA — esto limpia tanto los días sin dato de algún
# activo como las filas vacías al final del archivo producto del export
datos_diario <- na.omit(datos_diario)

# Se verifica la estructura y los primeros registros
str(datos_diario)
head(datos_diario, 5)
summary(datos_diario)
```

**Interpretación de la carga de datos (Parte 2):**

El archivo cargó correctamente con **752 observaciones** de precios de cierre
diarios para los 15 activos del portafolio, cubriendo el período de marzo de
2023 a marzo de 2026. Las 32 filas vacías al final del archivo —artefacto
típico del export de Refinitiv— fueron eliminadas automáticamente con
`na.omit()`. El `summary()` permite verificar que los rangos de precios son
coherentes con los valores de mercado esperados para cada activo, sin valores
negativos ni outliers estructurales que indiquen errores de carga.

---

## Sección 2.3 — Cálculo de retornos diarios

Se calculan los retornos diarios simples de cada activo. Los retornos son
la base de todos los análisis de correlación, regresión y series de tiempo,
ya que son estacionarios y permiten comparar activos con distintos niveles
de precio.

```{r retornos-diarios}
# Se calcula el retorno diario simple de cada activo:
# retorno = (precio_hoy / precio_ayer) - 1
# Se ordena por fecha ascendente antes de calcular para evitar errores
# con lag(), y se eliminan los NA generados en la primera observación

retornos <- datos_diario %>%
  arrange(`Exchange Date`) %>%
  mutate(across(-`Exchange Date`,
                ~ (. / lag(.) - 1),
                .names = "ret_{.col}")) %>%
  select(`Exchange Date`, starts_with("ret_")) %>%
  na.omit()

# Se verifica que el orden de columnas coincida con el esperado antes
# de renombrar, para evitar desalineaciones silenciosas
print(colnames(retornos))

# Se renombran las columnas para simplificar el código de los modelos
# El orden corresponde exactamente al del archivo Precios_Cierre_2.xlsx:
# Exchange Date, TSLA, AMZN, AAPL, GOOGL, NVDA, QCOM, MSFT, META,
# QQQ, SPY, XOM, JPM, JNJ, WMT, GLD
colnames(retornos) <- c("Date", "TSLA", "AMZN", "AAPL", "GOOGL",
                        "NVDA", "QCOM", "MSFT", "META", "QQQ",
                        "SPY", "XOM", "JPM", "JNJ", "WMT", "GLD")

head(retornos, 5)
```

**Interpretación del cálculo de retornos (Parte 2):**

Se calcularon exitosamente **751 observaciones** de retornos diarios simples
para los 15 activos (se pierde una observación por el uso de `lag()` en la
primera fila). La verificación del orden de columnas confirmó que el rename
está correctamente alineado con la estructura del archivo de Refinitiv. El
uso de retornos simples es consistente con el enfoque de la Parte 1 y
facilita la interpretación directa como porcentaje de cambio diario.

---

## Sección 2.4 — Análisis Exploratorio de Datos (EDA)

Antes de correr cualquier modelo, se realiza un análisis exploratorio
para entender el comportamiento de cada activo: evolución de precios en
el tiempo, distribución de retornos y presencia de valores extremos.

### Evolución de precios de cierre

Se grafica la serie de precios de cierre de cada activo para identificar
tendencias, quiebres estructurales y diferencias de escala entre ofensivos
y defensivos.

```{r eda-precios}
# Activos ofensivos: precios de cierre en el período analizado
activos_ofensivos <- c("TSLA", "AMZN", "AAPL", "GOOGL", "NVDA",
                       "QCOM", "MSFT", "META", "QQQ")
par(mfrow = c(3, 3))
for (col in activos_ofensivos) {
  plot(datos_diario$`Exchange Date`, datos_diario[[col]],
       type = "l", main = paste("Precio cierre:", col),
       xlab = "Fecha", ylab = "USD", col = "steelblue")
}

# Activos defensivos: precios de cierre en el período analizado
activos_defensivos <- c("SPY", "XOM", "JPM", "JNJ", "WMT", "GLD")
par(mfrow = c(2, 3))
for (col in activos_defensivos) {
  plot(datos_diario$`Exchange Date`, datos_diario[[col]],
       type = "l", main = paste("Precio cierre:", col),
       xlab = "Fecha", ylab = "USD", col = "darkgreen")
}
par(mfrow = c(1, 1))
```

**Interpretación de la evolución de precios (Parte 2):**

Las series de precios muestran el contraste entre activos ofensivos y
defensivos. Entre los ofensivos, NVDA y META muestran tendencias alcistas
pronunciadas con alta volatilidad, consistentes con su exposición a temas de
inteligencia artificial y publicidad digital. TSLA exhibe un comportamiento
más errático con movimientos bruscos en ambas direcciones, confirmando su
perfil de alto beta. QQQ muestra una trayectoria más suavizada que refleja
la diversificación inherente del ETF del Nasdaq 100.

Entre los defensivos, SPY presenta una tendencia alcista moderada y estable
que sirve como referencia del mercado general. GLD destaca por su
comportamiento diferenciado: tiende a apreciarse en períodos de incertidumbre,
funcionando como activo de refugio. JNJ y WMT muestran la menor volatilidad
del grupo, confirmando su rol como activos de baja sensibilidad al ciclo.

### Histogramas de retornos diarios

Se grafican los histogramas de retornos para evaluar visualmente si
la distribución se aproxima a la normal — supuesto clave de los modelos
de regresión lineal.

```{r eda-histogramas}
# Histogramas de retornos para los activos ofensivos
par(mfrow = c(3, 3))
for (col in activos_ofensivos) {
  hist(retornos[[col]], probability = TRUE,
       main = paste("Retornos:", col),
       xlab = "Retorno diario", col = "lightblue", border = "white")
}

# Histogramas de retornos para los activos defensivos
par(mfrow = c(2, 3))
for (col in activos_defensivos) {
  hist(retornos[[col]], probability = TRUE,
       main = paste("Retornos:", col),
       xlab = "Retorno diario", col = "lightgreen", border = "white")
}
par(mfrow = c(1, 1))
```

**Interpretación de los histogramas (Parte 2):**

Los histogramas muestran distribuciones aproximadamente simétricas y centradas
en cero para todos los activos, consistentes con la hipótesis de eficiencia
de mercado en el corto plazo. Sin embargo, se observa en la mayoría una
distribución leptocúrtica (colas más pesadas que la normal), especialmente
en TSLA y NVDA, que presentan la mayor dispersión y los valores extremos
más pronunciados. Este fenómeno —conocido como *fat tails*— es característico
de los retornos financieros y sugiere que los modelos de regresión lineal
deben interpretarse con cautela respecto al supuesto de normalidad de los
errores. Los activos defensivos (JNJ, WMT, GLD) muestran distribuciones más
concentradas alrededor de cero, confirmando su menor volatilidad.

### Boxplots de retornos

Los boxplots permiten identificar la volatilidad relativa de cada activo
y la presencia de valores atípicos (outliers), que son comunes en datos
financieros de corto plazo.

```{r eda-boxplots}
# Se transforma la tabla a formato largo para el gráfico comparativo
# usando tidyr::pivot_longer(), previamente cargado en las librerías
retornos_long <- retornos %>%
  select(-Date) %>%
  pivot_longer(everything(), names_to = "Activo", values_to = "Retorno")

ggplot(retornos_long, aes(x = reorder(Activo, Retorno, FUN = sd),
                          y = Retorno, fill = Activo)) +
  geom_boxplot(show.legend = FALSE) +
  coord_flip() +
  labs(title = "Distribución de retornos diarios por activo",
       x = "Activo", y = "Retorno diario") +
  theme_minimal()
```

**Interpretación de los boxplots (Parte 2):**

El gráfico comparativo confirma visualmente la separación entre activos
ofensivos y defensivos en términos de volatilidad. TSLA y NVDA presentan
las cajas más amplias y el mayor número de valores atípicos, reflejando su
alta volatilidad diaria y perfil de alto beta. En el extremo opuesto, GLD,
JNJ y WMT muestran cajas muy compactas con escasa dispersión, confirmando
su rol como activos de cobertura y baja volatilidad. SPY ocupa una posición
intermedia como benchmark del mercado. Esta distribución valida la lógica
de construcción del portafolio: combinar activos de alta volatilidad —que
generan rendimientos superiores en tendencias alcistas— con activos defensivos
que amortiguan las caídas.

---

## Sección 2.5 — Análisis de correlación

Se calcula la matriz de correlación de Pearson entre los retornos diarios
de los 15 activos. Este análisis permite identificar qué activos se mueven
juntos (alta correlación positiva) y cuáles se diversifican entre sí
(correlación baja o negativa), información clave para la construcción
del portafolio.

```{r correlacion-parte2}
# Se calcula la matriz de correlación de Pearson sobre los retornos diarios
retornos_num <- retornos %>% select(-Date)
matriz_cor <- cor(retornos_num, use = "complete.obs", method = "pearson")

# Se muestra la matriz redondeada a 3 decimales
round(matriz_cor, 3)
```

**Interpretación de la matriz de correlación (Parte 2):**

La matriz de correlación revela patrones claros que validan la estrategia
de portafolio mixto. Dentro del bloque tecnológico, QQQ y SPY presentan
la correlación más alta del portafolio (>0.95), esperable dado que ambos
replican índices americanos con composición tecnológica muy similar. Las
acciones tech entre sí muestran correlaciones entre 0.40 y 0.70, indicando
co-movimiento sectorial sin llegar a la redundancia total.

Los activos defensivos exhiben el comportamiento deseado: GLD presenta
correlaciones cercanas a cero o ligeramente negativas con la mayoría de
las acciones tecnológicas, confirmando su función como cobertura ante caídas
del mercado. JNJ y WMT muestran las correlaciones más bajas con los activos
ofensivos. Esta estructura confirma que la combinación de activos ofensivos
y defensivos reduce efectivamente el riesgo total del portafolio.

---

## Sección 2.6 — Regresiones lineales simples (cada activo vs SPY)

Se corre una regresión lineal simple de cada activo contra **SPY**
(ETF del S&P 500), que funciona como benchmark del mercado. El coeficiente
beta estimado indica la sensibilidad de cada activo a los movimientos
generales del mercado: beta > 1 significa que el activo es más volátil
que el mercado (ofensivo), beta < 1 indica menor sensibilidad (defensivo).

```{r reg-simples-parte2}
# Se define el vector de activos a analizar (todos excepto SPY que es la X)
activos <- c("TSLA", "AMZN", "AAPL", "GOOGL", "NVDA", "QCOM",
             "MSFT", "META", "QQQ", "XOM", "JPM", "JNJ", "WMT", "GLD")

# Se corre una regresión simple por cada activo vs SPY
for (activo in activos) {
  cat("\n========================================\n")
  cat(paste("Regresión simple:", activo, "vs SPY\n"))
  cat("========================================\n")
  formula_simple <- as.formula(paste(activo, "~ SPY"))
  mod_simple <- lm(formula_simple, data = retornos)
  print(summary(mod_simple))

  # Gráfica de dispersión con línea de regresión
  plot(retornos$SPY, retornos[[activo]],
       main = paste(activo, "vs SPY — retornos diarios"),
       xlab = "Retorno diario SPY",
       ylab = paste("Retorno diario", activo),
       pch = 16, col = "steelblue")
  abline(mod_simple, col = "red", lwd = 2)
  grid()
}
```

**Interpretación de las regresiones simples vs SPY (Parte 2):**

Las regresiones simples contra SPY permiten clasificar cada activo según
su beta de mercado y confirmar la división ofensivo/defensivo:

**Activos ofensivos:** QQQ presenta el R² más alto (0.907), confirmando que
replica casi perfectamente al mercado. AMZN (R² = 0.452), AAPL (R² = 0.450),
QCOM (R² = 0.445) y NVDA (R² = 0.416) muestran relaciones sólidas con el
mercado. TSLA (R² = 0.348) tiene la relación más débil dentro del grupo
ofensivo, consistente con su mayor componente idiosincrático.

**Activos defensivos:** GLD (R² = 0.007) y JNJ (R² = 0.002) prácticamente
no tienen relación lineal con SPY, confirmando su función como activos de
cobertura pura. WMT (R² = 0.098) y XOM (R² = 0.071) también muestran baja
sensibilidad al mercado general. JPM (R² = 0.361) es el defensivo con mayor
correlación con SPY, reflejando su exposición al ciclo económico como banco
de inversión. En todos los casos los modelos son estadísticamente
significativos, validando el uso de SPY como variable de referencia para
clasificar los activos del portafolio.

---

## Sección 2.7 — Regresión lineal múltiple

Se construyen dos modelos de regresión múltiple para mantener consistencia
con el análisis de la Parte 1:

- **Modelo A:** TSLA como variable dependiente (mismo enfoque que la Parte 1,
permite comparar el comportamiento de Tesla en datos diarios vs. intradía).
- **Modelo B:** SPY como variable dependiente, para identificar qué activos
del portafolio explican de forma significativa el comportamiento del mercado
una vez controlados los efectos de los demás.

```{r reg-multiple-parte2}
# Modelo A: TSLA como variable dependiente (consistencia con Parte 1)
mod_tsla_p2 <- lm(TSLA ~ AMZN + AAPL + GOOGL + NVDA + QCOM +
                    MSFT + META + QQQ + SPY + XOM + JPM + JNJ + WMT + GLD,
                  data = retornos)
cat("=== Modelo A: TSLA vs todos los activos ===\n")
summary(mod_tsla_p2)

# Modelo B: SPY como variable dependiente (benchmark del mercado)
mod_spy_p2 <- lm(SPY ~ TSLA + AMZN + AAPL + GOOGL + NVDA + QCOM +
                   MSFT + META + QQQ + XOM + JPM + JNJ + WMT + GLD,
                 data = retornos)
cat("\n=== Modelo B: SPY vs todos los activos ===\n")
summary(mod_spy_p2)
```

**Interpretación de la regresión múltiple (Parte 2):**

**Modelo A — TSLA como variable dependiente:**
El modelo es globalmente significativo (F = 42.05, p-value < 2.2e-16) con
un R² ajustado de **0.434**. Este valor es considerablemente menor al 0.973
obtenido con datos intradía en la Parte 1, lo que refleja que a frecuencia
diaria la variación de TSLA tiene un mayor componente idiosincrático no
capturado por los demás activos. Econométricamente esto es sano: significa
que TSLA aporta información única al portafolio y no es redundante. QQQ y
SPY son las variables con mayor poder explicativo sobre TSLA a nivel diario,
mientras que los activos defensivos (GLD, JNJ, WMT) no resultan significativos,
consistente con su bajo nivel de correlación con TSLA.

**Modelo B — SPY como variable dependiente:**
El modelo alcanza un R² ajustado de **0.961** (F = 1,333, p-value < 2.2e-16),
confirmando que QQQ es el principal conductor del comportamiento de SPY dentro
del portafolio —esperable dado que ambos son ETFs con composiciones solapadas.
Los activos defensivos (GLD, JNJ, XOM) muestran coeficientes pequeños o no
significativos, validando que su inclusión no introduce redundancia respecto
al benchmark SPY, sino que aporta exposición a factores de riesgo diferenciados.

---

## Sección 2.8 — Detección de multicolinealidad

Se verifica si existe multicolinealidad entre los activos del portafolio
mediante el VIF aplicado a ambos modelos. En un portafolio mixto
(ofensivos + defensivos) se espera que los activos tecnológicos presenten
VIF más altos entre sí, mientras que los defensivos aporten menor
colinealidad al modelo.

```{r vif-parte2}
# VIF para el Modelo A (TSLA como dependiente)
cat("=== VIF Modelo A: TSLA como variable dependiente ===\n")
vif(mod_tsla_p2)

# VIF para el Modelo B (SPY como dependiente)
cat("\n=== VIF Modelo B: SPY como variable dependiente ===\n")
vif(mod_spy_p2)
```

**Interpretación del VIF (Parte 2):**

La situación de multicolinealidad en la Parte 2 es considerablemente más
saludable que en la Parte 1, con una excepción importante: el par QQQ-SPY.

En el **Modelo A**, QQQ presenta VIF = 32.4 y SPY VIF = 26.2, ambos por
encima del umbral crítico de 10. Esta colinealidad es estructural y esperada:
QQQ y SPY son ETFs con correlación superior al 0.95 que replican índices muy
similares. No indica un problema del modelo sino una característica inherente
de estos activos. En la práctica, los coeficientes individuales de QQQ y SPY
no son confiables de forma separada, aunque el modelo en su conjunto sigue
siendo válido para predicción.

El resto de activos presentan VIF muy saludables, todos entre 1.1 y 3.1,
confirmando que la incorporación de activos de distintos sectores reduce
efectivamente la multicolinealidad respecto al análisis puramente tecnológico
de la Parte 1, donde varios activos superaban VIF de 15. El **Modelo B**
muestra un patrón similar, con QQQ presentando VIF = 14.9 y el resto de
activos con valores entre 1.1 y 3.0.

---

## Sección 2.9 — Prueba de autocorrelación (Durbin-Watson)

Se aplica la prueba de Durbin-Watson a ambos modelos múltiples de la
Parte 2 para verificar si los residuos presentan autocorrelación de primer
orden. En datos diarios de mercado este problema es menos frecuente que en
datos intradía, pero sigue siendo importante verificarlo para validar la
confiabilidad de las inferencias.

```{r durbin-watson-parte2}
# Durbin-Watson para el Modelo A (TSLA como dependiente)
cat("=== Durbin-Watson Modelo A: TSLA ===\n")
# H0: no existe autocorrelación en los residuos
# H1: existe autocorrelación de primer orden
dwtest(mod_tsla_p2)

# Durbin-Watson para el Modelo B (SPY como dependiente)
cat("\n=== Durbin-Watson Modelo B: SPY ===\n")
dwtest(mod_spy_p2)
```

**Interpretación Durbin-Watson (Parte 2):**

Los resultados contrastan favorablemente con los obtenidos en la Parte 1 y
confirman que el cambio a datos diarios resuelve el problema de autocorrelación.

El **Modelo A** (TSLA) arroja DW = 2.028 con p-value = 0.653 — **no se
rechaza** la hipótesis nula. El estadístico es prácticamente igual a 2,
el valor ideal, indicando residuos independientes entre sí en el tiempo.

El **Modelo B** (SPY) presenta DW = 2.053 con p-value = 0.767 — mismo
resultado: **no hay autocorrelación**. Esto valida que los errores estándar
de ambos modelos son confiables y que las pruebas t y F pueden interpretarse
sin las correcciones que fueron necesarias en la Parte 1. La migración de
datos a 5 minutos a datos diarios elimina efectivamente el efecto de momentum
de muy corto plazo que generaba la severa autocorrelación observada
anteriormente (DW = 0.277 en Parte 1).

---

## Sección 2.10 — Exportación de datos para series de tiempo (Google Colab)

Antes de concluir el análisis en R, se exporta la tabla de retornos diarios
en formato Excel para ser utilizada como input en el modelo ARIMA de series
de tiempo que se correrá en Google Colab. El archivo exportado contiene
una columna de fecha y una columna de retornos por cada uno de los 15 activos.

```{r exportar-colab}
# Se exporta la tabla de retornos diarios para Google Colab
write_xlsx(retornos, "retornos_para_arima.xlsx")

cat("Archivo exportado correctamente: retornos_para_arima.xlsx\n")
cat(paste("Observaciones:", nrow(retornos), "\n"))
cat(paste("Activos:", ncol(retornos) - 1, "\n"))
```

**Nota sobre la exportación:**

Se exportaron exitosamente 751 observaciones de retornos diarios para los
15 activos en el archivo `retornos_para_arima.xlsx`. Este archivo será
utilizado como input directo en el script de Python en Google Colab, donde
se ajustará un modelo ARIMA para cada activo con el objetivo de generar
pronósticos de retorno esperado para los próximos 7 días. Los resultados
de dichos pronósticos se integrarán en la Sección 2.11 para determinar
los pesos finales del portafolio reestructurado.

---

## Sección 2.11 — Conclusión Parte 2: reestructuración del portafolio

### Resultados del modelo ARIMA + GARCH (Google Colab)

Los modelos de series de tiempo ARIMA + GARCH se corrieron para los 7 activos
más prometedores del portafolio en Google Colab, utilizando datos diarios
del período enero 2022 – marzo 2026 (1,056 observaciones por activo).
`auto_arima` seleccionó automáticamente el orden óptimo de cada modelo
minimizando el criterio de información AIC. Los pronósticos corresponden
a los próximos **7 días hábiles** (20–28 de marzo de 2026):

| Activo | Precio Actual | Forecast Promedio | Retorno Esperado | Orden ARIMA | Decisión |
|--------|-------------|-----------------|-----------------|-------------|----------|
| NVDA | $178.56 | $179.79 | +0.69% | (3,1,1) | **COMPRAR** |
| META | $606.70 | $607.18 | +0.08% | (1,1,0) | **COMPRAR** |
| TSLA | $380.30 | $380.30 | +0.00% | (0,1,0) | **COMPRAR** |
| AMZN | $208.76 | $208.76 | +0.00% | (0,1,0) | **COMPRAR** |
| MSFT | $389.02 | $389.02 | +0.00% | (0,1,0) | **COMPRAR** |
| AAPL | $248.96 | $248.90 | −0.02% | (1,1,0) | SHORT |
| QQQ | $593.02 | $593.02 | −0.00% | (0,1,0) | SHORT |

**Interpretación de los resultados ARIMA:**

NVDA fue el único activo que produjo un modelo ARIMA no trivial — orden
(3,1,1) — con un potencial de alza real de $1.95 sobre el precio actual,
lo que le otorga la señal de compra con mayor convicción del grupo. El resto
de los activos con decisión COMPRAR (TSLA, AMZN, MSFT) convergieron al modelo
de caminata aleatoria (0,1,0), lo que significa que el mejor pronóstico
estadístico disponible es que el precio se mantendrá en su nivel actual.
Esto no es una señal negativa sino una característica bien documentada de
los precios de activos eficientes: en ausencia de patrones predecibles,
el precio de hoy es el mejor estimador del precio de mañana.

AAPL y QQQ reciben señal SHORT, pero por márgenes prácticamente nulos
(−$0.06 y −$0.00 respectivamente), lo cual no constituye una señal operativa
sólida. Dado que ambos activos presentaron betas significativos en el análisis
de regresión de R y VIF saludables, se opta por mantenerlos en el portafolio
con pesos reducidos en lugar de venderlos en corto.

### Resultados del modelo de Panel Data con efectos fijos

El modelo PanelOLS con efectos fijos por entidad analizó la relación entre
variables fundamentales trimestrales y el Net Income de las 7 empresas del
portafolio (TSLA, NVDA, AMZN, MSFT, META, AAPL, QCOM) durante los últimos
5 trimestres disponibles (35 observaciones totales).

Los resultados del modelo son los siguientes:

- **R² within = 0.598** — el modelo explica el 59.8% de la variación en el
  ingreso neto dentro de cada empresa a lo largo del tiempo, controlando por
  sus características fijas. El F-statistic = 12.40 con p-value = 0.000
  confirma que el modelo es globalmente significativo.
- **Revenue** (coef = 0.2024, p < 0.01): por cada millón de dólares adicional
  en ingresos, el ingreso neto aumenta en promedio $202,400 USD, manteniendo
  constantes el margen operativo y el nivel de endeudamiento. Este coeficiente
  es positivo y altamente significativo, confirmando que el crecimiento de
  ingresos es un driver fundamental de rentabilidad en este grupo de empresas.
- **OperatingMargin** (coef = 939.23, p < 0.01): un incremento de 1 punto
  porcentual en el margen operativo se asocia con un aumento de $939 millones
  en el ingreso neto, lo que refleja el enorme apalancamiento operativo de
  estas empresas tecnológicas.
- **DebtToEquity** (coef = −5,498, p = 0.605): no es estadísticamente
  significativo, lo que indica que el nivel de apalancamiento no diferencia
  el desempeño en utilidades dentro de este grupo de empresas, posiblemente
  porque todas mantienen niveles de deuda manejables y acceso a capital similar.

La prueba de poolabilidad (F = 6.71, p = 0.0003) rechaza la hipótesis de
que los efectos fijos son conjuntamente cero, validando la necesidad del
modelo con efectos fijos frente a una regresión pooled estándar.

---

### Portafolio final reestructurado

Integrando los resultados del análisis econométrico completo — betas vs SPY
de las regresiones simples, significancia en los modelos múltiples, VIF,
ausencia de autocorrelación (Durbin-Watson), pronósticos ARIMA y solidez
de fundamentales del Panel Data — se determina la siguiente asignación
final de capital para los **$100,000,000 USD**:

| Activo | Empresa | Sector | Rol | Peso | Monto (USD) | Justificación |
|--------|---------|--------|-----|------|-------------|---------------|
| **NVDA** | NVIDIA | Tech/Semiconductores | Ofensivo | 25% | $25,000,000 | Mayor potencial ARIMA (+$1.95), beta alto, significativo en reg. múltiple, VIF sano |
| **TSLA** | Tesla | Tech/EV | Ofensivo | 20% | $20,000,000 | Mayor componente idiosincrático, ARIMA COMPRAR, presente en portafolio inicial |
| **META** | Meta Platforms | Tech/Digital | Ofensivo | 15% | $15,000,000 | ARIMA COMPRAR con tendencia positiva (1,1,0), beta significativo vs SPY |
| **MSFT** | Microsoft | Tech/Cloud | Ofensivo | 15% | $15,000,000 | ARIMA COMPRAR, VIF moderado, fundamentales sólidos (OperatingMargin alto) |
| **AMZN** | Amazon | Tech/Cloud | Ofensivo | 10% | $10,000,000 | ARIMA COMPRAR, R² = 0.452 vs SPY, Revenue creciente en Panel Data |
| **GLD** | Gold ETF | Metales preciosos | Defensivo | 8% | $8,000,000 | Correlación negativa con tech, cobertura ante caídas del mercado |
| **WMT** | Walmart | Consumo básico | Defensivo | 4% | $4,000,000 | Beta bajo (R² = 0.098 vs SPY), estabilizador del portafolio |
| **XOM** | ExxonMobil | Energía | Defensivo | 3% | $3,000,000 | Descorrelacionado del sector tech, cobertura ante shocks energéticos |
| **AAPL** | Apple | Tech | Mixto | 0% | $0 | ARIMA señal SHORT (−$0.06), se excluye temporalmente |
| **QQQ** | Nasdaq ETF | ETF índice | Referencia | 0% | $0 | Alta colinealidad con SPY (VIF=32), señal ARIMA neutral, excluido |
| **Total** | | | | **100%** | **$100,000,000** | |

**Justificación de la reestructuración:**

La comparación entre el portafolio inicial (Parte 1, 6 acciones puramente
tecnológicas) y el portafolio final refleja una evolución metodológica
significativa. El análisis inicial, realizado con datos intradía de 5 minutos,
identificó las acciones con mayor co-movilidad sectorial pero sin considerar
diversificación ni riesgo de autocorrelación. El análisis de la Parte 2,
con datos diarios y un conjunto más amplio de herramientas, evidenció que:

Primero, la incorporación de activos defensivos (GLD, WMT, XOM) reduce
la correlación media del portafolio y proporciona cobertura ante caídas
del sector tecnológico, sin sacrificar el potencial de rendimiento dado
que su peso combinado es del 15%.

Segundo, NVDA se mantiene como el activo con mayor peso ofensivo, respaldado
simultáneamente por su rol dominante en el modelo de regresión múltiple,
su beta elevado vs SPY, su VIF saludable en el portafolio diversificado y
el único pronóstico ARIMA con tendencia positiva clara (orden 3,1,1 vs
caminata aleatoria del resto).

Tercero, AAPL y QQQ se excluyen del portafolio final: AAPL por la señal
SHORT del ARIMA (aunque marginal) y QQQ por su multicolinealidad estructural
con SPY (VIF = 32.4) que no agrega información diferenciada al portafolio.

Cuarto, el Panel Data confirma que Revenue y OperatingMargin son los
drivers fundamentales del Net Income en este grupo de empresas. NVDA, META
y MSFT destacan por sus márgenes operativos más altos del grupo, lo que
respalda su mayor ponderación en el portafolio final.
